臺灣高等法院刑事判決　　　　　　　　　　　　　九十二年度上訴字第四三四六號
　　上　訴　人　臺灣臺北地方法院檢察署檢察官
　　被　　　告　乙○○
　　選任辯護人　林雯澤律師
　　被　　　告　甲○○
　　選任辯護人　羅明通律師
　　　　　　　　陳彥任律師
　　　　　　　　林銘龍律師
右上訴人因被告偽造文書等案件，不服臺灣臺北地方法院八十九年度訴字第一００一
號，中華民國九十二年八月二十八日第一審判決（起訴案號：臺灣臺北地方法院檢察
署八十八年度偵字第一九九七七號），提起上訴，本院判決如左：
    主  文
上訴駁回。
    理  由
一、公訴意旨略以：內政部警政署空中警察隊（下稱空警隊）於民國八十五、八十六
    年間，以「（八五）機申十二號（ＡＳ三六五Ｎ）直昇機航材採購案」，向法國
    歐直直昇機公司（下稱歐直公司）之臺灣代理商即臺灣邁新企業有限公司（下稱
    邁新公司）購置航空器材，該案先由現任空警隊機務組技士之前機務組組長劉建
    喬（另為不起訴處分）提出欲採購之航空器材清單，簽核招標後由空警隊後勤組
    修護員乙○○擔任承辦人，邁新公司部分則由該公司業務經理甲○○負責處理，
    雙方於八十五年十二月二日簽約，原訂八十六年三月三日交貨，因故延至同年六
    月二十日，並約定於交貨前一日即八十六年六月十九日下午辦理驗收。詎甲○○
    因其中一直昇機煞車片（英文名ＢＲＥＡＫ）尚未報關進口，恐未能如期通過驗
    收，竟基於為自己及邁新公司不法利益之意圖，於驗收前一日即八十六年六月十
    八日下午，向管理空警隊航材庫房之機務組修護員王賢仁（另為不起訴處分）誆
    稱，已徵得其組長劉建喬同意，由空警隊之庫房中借出一同型之煞車片，將之混
    雜於待驗之航空器材中，欲以此詐術手段使空警隊陷於錯誤完成驗收手續而獲得
    利益，惟驗收當日上午，負責將待驗之航空器材擺放排列於庫房前，等待相關人
    員會同驗收之王賢仁，發現甲○○之前借出之煞車片竟混雜於其中，隨後即向承
    辦人乙○○反應，然身為公務員之乙○○於明知送驗之直昇機煞車片係空警隊庫
    存品後，竟仍於其職務上所掌之航材裝備驗收紀錄表公文書上，登載該批航材品
    名、數量、料件號均符合規定之不實事項，足以生損害於空警隊，該採購案終因
    邁新公司尚欠缺部分原廠出貨證明文件及進口證明文件，依約視同未交貨完驗而
    未能通過驗收，嗣後並遭空警隊終止契約，甲○○及邁新公司未能獲得利益，內
    政部警政署（下稱警政署）則因接獲檢舉函後進行調查而獲悉上情，因認被告甲
    ○○涉有刑法第三百三十九條第三項、第二項詐欺得利未遂罪嫌，被告乙○○涉
    有刑法第二百十三條之公務員登載不實罪嫌等語。
二、按犯罪事實應依證據認定之，無證據不得推定其犯罪事實。又不能證明被告犯罪
    者，應諭知無罪之判決，刑事訴訟法第一百五十四條、第三百零一條第一項分別
    定有明文。所謂認定犯罪事實之證據，係指足以認定被告確有犯罪行為之積極證
    據而言，該項證據自須適合於被告犯罪事實認定，始得採為斷罪資料，如未能發
    現相當證據，或證據不足以證明，自不能以推測或擬制之方法，為裁判基礎。最
    高法院二十九年度上字第三一○五號、四十年台上字第八六號判例可資參照。又
    認定犯罪事實所憑之證據，雖不以直接證據為限，間接證據亦包括在內，然而無
    論直接或間接證據，其為訴訟上之證明，均須達於通常一般之人均不致於有所懷
    疑，而得確信其為真實之程度，始得據為有罪之認定，若其關於被告是否犯罪之
    證明未達此程度，而有合理性懷疑之存在，致使無從形成有罪之確定，根據「罪
    證有疑，利於被告」之證據法則，即不得遽為不利被告之認定（最高法院七十六
    年台上字第四九六八號判例亦同此要旨）。
三、本件公訴人認被告甲○○、乙○○涉有右揭犯行，無非係以空警隊航材裝備器材
    訂購合約書、請購單、驗收紀錄表、終止契約函稿、檢舉函、煞車片外包裝、待
    驗煞車片八十六年七月十二日進口報單、警政署專案調查報告等文書，及被告乙
    ○○及證人王賢仁、劉建喬、陳瑞通、朱鴻達證稱該採購案最後因欠缺出貨及進
    口證明文件而遭終止契約，被告甲○○雖辯稱要讓歐直公司人員檢視才借煞車片
    ，並已於八十六年六月十八日驗收前已歸還云云，惟甲○○並無法提出借據證明
    已歸還煞車片，顯見其辯稱已歸還云云不足採，而煞車片屬一般耗材，歐直公司
    顯無大費周章由法國至臺灣檢視，且不在空警隊內檢視需外借之理，況甲○○在
    邁新公司工作任職非短，早應知煞車片之規格、應向何人購買，豈有在延期後第
    二次交貨前才要去檢視煞車片之出廠商，足見其出借煞車片是為充當航材驗收；
    另乙○○曾接獲證人王賢仁報告待驗航材有冒充情事，業據王賢仁證述屬實，並
    有空警隊航材裝備驗收紀錄表、警政署專案調查報告附卷可參等語，為其所憑之
    論據。
四、訊據被告甲○○、乙○○堅決否認有何公訴人所指犯行，被告甲○○辯稱：本件
    採購案原於八十六年三月三日驗收，但因航材供應商歐直公司已遲延交貨達三個
    月，故於八十六年六月十七日向王賢仁借出煞車片，想要等歐直公司工程師來訪
    機會請其協助找出煞車片之原始製造商資料，以便直接與原始製造商聯繫購買，
    借出時另有借據，然因王賢仁於同年六月十八日下午電告表示直昇機緊急維修需
    要煞車片，其即於該日下午歸還，並取回借據且撕毀，是以煞車片已於驗收前歸
    還，自無再將之混雜於待驗航材中之可能等語，被告乙○○辯稱：八十六年六月
    十九日其驗收時有看到煞車片，並依驗收程序完成驗收，初步驗收完成後將物品
    點交入庫進入王賢仁辦公室休息時，在王賢仁桌上看到一張便條紙，紙上寫著本
    件煞車片料號，其向王賢仁稱這料號很熟剛剛有驗到，王賢仁即表示這料號東西
    是甲○○前一天向其所借，其一聽告訴王賢仁這樣問題大了，隨即陪同王賢仁向
    隊長楊德輝報告，但此時航材裝備驗收紀錄表已作成，參加驗收之人均已簽名，
    故無法更改，然其確實是在完成初步驗收後才發現冒充品，故驗收紀錄表之記載
    並無不實等語。茲將認定被告甲○○、乙○○無罪之理由，分述如下。
五、被告甲○○部分：被告甲○○固坦承於驗收前向證人王賢仁借出本件訟爭煞車片
    ，惟對於訟爭煞車片是否歸還一事，與證人王賢仁所證不同，並辯稱因已將煞車
    片歸還，故無混入待驗航材之可能等語，是本件之爭點即在於，現存之證據是否
    足證被告甲○○有將借出之煞車片混入待驗航材中，欲以使空警隊陷於錯誤完成
    驗收之犯行，經查：
（一）證人王賢仁雖證稱：甲○○是在驗收前一日（十八日）向其借煞車片，當時並
      未寫借據，且並未歸還，隔日在驗收航材中看到甲○○借出之煞車片，直覺是
      甲○○將之混在待驗航材中等語，然對於其究竟在何時看見煞車片混在待驗航
      材中，其先是證稱：「第二天驗收時，發現出借之ＢＲＡＫＥ放在要驗收的航
      材中，就馬上打電話給甲○○說，你這樣會害死人」等語（見八十八年度偵字
      第一九九七七號卷第十五頁背面），嗣又改稱：「出借之煞車片是在本隊相關
      驗收人員完成初步驗收準備點交入庫時，發現ＢＲＡＫＥ是甲○○向我借的，
      我即時向承辦人乙○○反映並電話通知甲○○，說你這樣會害死我，並將ＢＲ
      ＡＫＥ扣留」（見上開偵查卷第十四頁背面），惟於空警隊及刑事警察局調查
      時，又改稱：驗收當日排列驗收航材時，發現前一天借給甲○○的煞車片出現
      在驗收航材中（見上開偵查卷第十一頁背面、第九頁），則王賢仁究竟是在驗
      收前排列航材時、正在驗收時、或驗後完成後點交入庫時發現甲○○借出的Ｂ
      ＲＡＫＥ混在航材中，前後證述差異頗大，惟無論何種版本，其證述均有可議
      之處。若依其所述，係在驗收當時發現煞車片，惟被告甲○○當時亦在現場協
      助驗收，王賢仁大可當場向被告甲○○反映，並立即告知在場所有協助驗收之
      人，何須打電話聯繫甲○○，並遲至驗收完畢後才向長官報告？又若如其所述
      係在點交入庫時發現，惟證人王賢仁另又證稱：「因為該採購案驗收沒有完成
      ，航材沒有辦法入庫，事後航材由邁新公司自行載回」、「（驗收後有無將貨
      放入庫房？）沒有，是放在庫房外的棚裡」、「．．．驗收完成後，我就不讓
      他們把貨放進庫房，反正這批貨也沒通過，要退貨」（見上開偵查卷第十頁、
      原審九十年六月十三日、九十二年五月二十九日訊問筆錄），該批航材既未入
      庫，又如何「在點交入庫時發現」？再若依其最後所稱，煞車片是在驗收前排
      列時發現，惟證人劉建喬證稱：驗收前都會指示王賢仁把東西排好以便驗收，
      但若東西是一箱箱裝好，空警隊並無開箱之權利，只需將箱子排好即可（見原
      審九十二年七月二日訊問筆錄），而證人王賢仁對於其當時如何排列航材，卻
      證稱：航材是零散的，有的用紙包，有的用塑膠袋包，有的用箱子裝起來，放
      在一個大箱子裡，其依照交貨清單上面所示，依項次按照順序一項一項排列成
      三十九項，而排列時無須作拆箱子的動作，就可以把航材排成三十九項云云（
      見原審九十二年五月二十九日訊問筆錄），然本件驗收航材共有三十九項，因
      煞車片未到實際只有三十八項，分次進口後共裝成二十箱，此業據被告乙○○
      、甲○○供述屬實，並有交貨清單影本一紙附卷可參，足見已到貨之三十八項
      航材置於二十箱內，又因航材大小不同，是裝箱時並非依項次排列，準此，顯
      然必須拆箱後始能將航材一一排列，然證人劉建喬已證稱空警隊在驗收前並無
      拆箱之權利，而證人王賢仁卻可以不必拆箱就可以將裝在二十箱內之三十多項
      航材依項次逐一排列，顯與常情有違。綜上，證人王賢仁之證詞有反覆不一且
      不合常情之處，是否屬實顯非無疑。
（二）又證人王賢仁證稱：之所以驗收當日會特別注意煞車片的事，是因為借煞車片
      給甲○○的當天晚上（即六月十八日晚上），甲○○曾打電話到其家中說劉建
      喬組長曾至庫房查看煞車片的存量，並告訴甲○○煞車片已無存貨，甲○○向
      其表示忘記告訴劉組長白天已經向其借煞車片，其直覺不對勁，因此隔天驗收
      時看到煞車片直覺的反應是從庫房借出的等語（見上開偵查卷第十三頁、第十
      三頁背面），然被告甲○○堅決否認六月十八日晚間曾打電話給王賢仁，而證
      人劉建喬亦證稱：該日晚間其並未到庫房找煞車片，亦未告知甲○○找不到煞
      車片，且要找煞車片需要先知道料號輸入電腦後，才知道放煞車片的儲位在何
      處，但其在空警隊時根本不會操作電腦，怎會知道架上有無煞車片等語（見原
      審九十二年七月二日訊問筆錄），是被告甲○○辯稱並未打電話給證人王賢仁
      顯非無稽。況被告甲○○若借出煞車片意在混入航材驗收，則驗收前一晚再次
      打電話給王賢仁提及庫房無煞車片一事，豈非暴露自己犯行？此益證證人王賢
      仁所述不合常理至極。
（三）再者，證人劉建喬證稱：當時庫房係王賢仁在管理（見原審九十二年七月二日
      訊問筆錄），而王賢仁則證稱：航材在驗收前是放在庫房，驗收後才放在庫房
      外面（見原審九十二年五月二十九日訊問筆錄），足見航材在驗收前係放在庫
      房內由王賢仁管理無誤，然對於被告甲○○如何將借出之煞車片混入待驗航材
      中，證人王賢仁於原審訊問時證稱：「六月十九日早上十點，我進去庫房搬東
      西時，發現煞車片在最上層．．．」、「（你知否甲○○何時把煞車片放進去
      ？是在十八日晚上還是十九日早上？）不清楚，因為庫房每個人都可以進去，
      我不清楚是甲○○還是其他人，因為我連什麼時候放進去都不知道」、「（六
      月十九日早上，十點之前，你有無在空警隊看到甲○○？）沒有」、「（你有
      無親眼看到甲○○把煞車片放在待驗航材中？）沒有」、「．．．隔天我發現
      我借給甲○○的煞車片在最上層，我直覺就覺得是甲○○放回來的」（見原審
      九十二年七月二日訊問筆錄），是以證人王賢仁既未親眼見聞被告甲○○將借
      出之煞車片放入待驗航材中，自難僅以其推測之詞作為不利被告甲○○之證據
      。況證人劉建喬證稱：庫房鑰匙放在隔壁修護員辦公室內，除保管人外，其他
      同仁在上班時間有事情也可至修復員辦公室拿鑰匙進入庫房，修護員辦公室除
      吃飯睡覺外，三百六十五天都會有人在；而一般外人要進入空警隊需經過航警
      局十七哨的管制，需將證件留在十七哨，由被會客者到門口接洽才可進入，故
      不是隊上的人是無法拿庫房鑰匙去開門的（見原審九十二年七月二日訊問筆錄
      ），足見庫房不僅有證人王賢仁看守，且庫房鑰匙需向修護員商借始得進入，
      並非任何人均可自由進出庫房，準此，被告甲○○在此嚴密之管制下，如何躲
      過王賢仁及修護員之把關，潛入空警隊庫房將借出之煞車片混入待驗航材中，
      顯非無疑。
（四）此外，本件煞車片其上載有手寫之「８５-１２」、「＃２０」、「ＱＴＹ１
      」等本件待驗煞車片之料件號（見上開煞車片外包裝影本），證人王賢仁亦證
      稱：借煞車片給甲○○時上面並無上開文字之記載，六月十九日驗收時外包裝
      才突然出現該文字等語（見原審九十二年五月二十九日訊問筆錄），然證人王
      賢仁亦證稱：並未親眼看見甲○○寫上前開文字等語（見原審九十二年五月二
      十九日訊問筆錄），而經本院將前開煞車片外包裝連同被告甲○○平日手寫文
      字送法務部調查局鑑定結果，因待驗煞車片外包裝其上字跡筆劃過簡，易於變
      化，難以確認其筆劃慣性特徵，致無法鑑定等情，有法務部調查局九十一年十
      二月二日函附卷可參，再以肉眼比對煞車片上前開文字與被告甲○○平日書寫
      之文字，兩者運筆方式並不相同，尚難認定煞車片上前開文字係由被告甲○○
      所書寫，自無法作為不利於被告甲○○之證據。
（五）又原審經徵得被告甲○○同意，將其送法務部調查局作測謊鑑定，被告甲○○
      對於「沒有將借來的煞車片冒充新品驗收」、「王賢仁不是因發現舊品冒充新
      品而取回煞車片」、「其沒有和劉建喬商議以舊品冒充新片驗收」等問題，經
      測試結果無情緒波動反應，研判未說謊，有法務部調查局九十一年八月七日測
      謊報告可按。又被告甲○○辯稱借出煞車片原係為了待歐直公司員工來訪時詢
      問渠等原始製造商等語，而歐直公司於八十六年七月十七日確實有三名員工來
      台參觀邁新公司等情，有歐直公司八十六年六月六日致函邁新公司之傳真、邁
      新公司為該三名歐直公司員工代訂飯店之回覆傳真影本各一紙在卷可按，是被
      告上開辯稱顯非無稽。雖公訴人另以被告理應知悉該煞車片之原製造商，並無
      需要借出煞車片檢視之理，又被告辯稱有取回借據但無法提出借據以實其說，
      顯見其所辯不足採，然被告在被判罪確定之前應被推定為無罪，及被告並無自
      證無罪義務，此均為刑事訴訟之基本原則，被告否認犯罪所持之辯解，縱無可
      取，仍不得因此資以為反證其犯罪之論據，且非有積極證據足以證明其犯罪行
      為，不能遽為有罪之認定，亦不能以推測或擬制之方法以為裁判基礎（最高法
      院八十七年度台上字第三四七一號、八十四年度台上字第二六七七號判決可資
      參照），本件既無積極證據足認被告甲○○有何詐欺得利未遂之犯行，縱其無
      法證明所辯屬實，亦難作為認定被告犯罪之證據。
（六）綜上，本件除證人王賢仁之證述外，並無其他直接或間接證據足認被告甲○○
      有何公訴人所指犯行，然證人王賢仁之證述不僅前後不一，且多有違常之處，
      參以本院經證人王賢仁同意，將證人王賢仁送法務部調查局測謊，其對於「甲
      ○○有將庫存的煞車片混雜在航材中驗收」之問題，經測試結果未獲致明確生
      理反應，無法研判有無說謊等情，有法務部調查局九十二年二月二十七日調科
      參字第０９２０００４９８７０號函可按，綜上，自難僅以該單一證人前後不
      一之證詞，遽認被告甲○○有何詐欺得利未遂之犯行。
六、被告乙○○部分：起訴書雖以證人王賢仁證稱：在驗收前發現甲○○借出之煞車
    片混在待驗航材中，隨後即向承辦人乙○○反應，然乙○○於明知送驗之直昇機
    煞車片係空警隊庫存品後，竟仍於其職務上所掌之航材裝備驗收紀錄表公文書上
    ，登載該批航材品名、數量、料件號均符合規定之不實事項等，而認被告乙○○
    涉有公務員登載不實罪嫌，惟證人王賢仁上開證詞尚無法作為認定被告乙○○犯
    罪之證據，茲分述如下：
（一）證人王賢仁於台北市警局駐區辦公室接受訊問時，先是證稱：完成初步驗收準
      備點交入庫時，發現煞車片是甲○○向其所借，就即時向乙○○反應（見上開
      偵查卷第十四頁背面），嗣後則改稱：驗收前排列航材時，發現借出之煞車片
      放在最上端，於是打電話質問甲○○，並直接將煞車片取回放在自己的庫房內
      ，因為驗收之前業務承辦人乙○○會先至會場檢視航材排列，其馬上向乙○○
      反應這批航材可能有問題，請乙○○特別檢視進出口文件（見上開偵查卷第十
      一頁背面），於本院訊問時更確認稱：其在驗收前發現就收回煞車片，並向乙
      ○○報告等語（見原審八十九年八月十六日訊問筆錄），則證人王賢仁告知乙
      ○○煞車片混充一事，究竟在完成初步驗收後入庫時，或係在驗收前即告知，
      證述出入頗大。若係在驗收完成後點交入庫時始告知乙○○，則乙○○在製作
      驗收紀錄表時並不知悉所驗收之煞車片係以庫存品混充，自無公務員登載不實
      可言；然若係在驗收前即告知乙○○，依證人王賢仁所證其已將出借之煞車片
      收回，故煞車片應不在待驗航材中，惟證人即當時參與驗收之專業檢驗羅德明
      證稱：「驗收時我有在旁」、「（驗收紀錄表你何時簽名？）內容填載完後我
      才簽名」、「（驗收的結果是否與當天驗收的事實過程是相符的？）是」等語
      ，證人即督察員林金柔證稱：「（本件驗收時你是否有一一核對？）沒有逐一
      核對」、「我的任務是在旁看他們有無認真在核對，清單內容我也看不懂」，
      證人即業務主管葉國柱證稱：「我是在旁邊看驗收的情形，因項目很多，主要
      是機務組劉組長跟羅德明在驗，所以數量是否符合，有專人負責」、「（有無
      驗到煞車片）應該有」、「（有無看到煞車片？）我沒注意，因為東西都按順
      序擺好，有缺哪項馬上就可發現，因為有確認數量，若煞車片沒有，數量會不
      對，數量錯會記載在驗收報告上」，證人即主持人王茂烈證稱：「（驗收結果
      與實質是否相符，你是否會知道？）不會很清楚」、「（為何簽名？）只要照
      程序就可以」（見原審八十九年九月十五日訊問筆錄），證人劉建喬證稱：「
      （驗收時是否有逐一清點？）驗時我有在場，但沒有逐一清點，因那不是我的
      工作，是乙○○及王賢仁的工作」、「（有無印象當時有無煞車片？）我沒有
      實際點，所以不知道」（見原審八十九年九月二十八日訊問筆錄），是以驗收
      當時在場之人，對於是否於驗收時有驗到煞車片一事，或答稱可能有、或答稱
      不知道，惟無論如何，均無證人證稱「未看到煞車片」之不利於被告乙○○之
      證詞，而前開五名證人於驗收時均在場，且對於驗收紀錄表之記載均簽名表示
      同意，足見證人王賢仁證稱驗收時煞車片已不在待驗航材中之證詞，顯非無疑
      。
（二）再者，原審經被告乙○○同意，將被告乙○○送法務部調查局作測謊鑑定，被
      告乙○○對於「驗收時渠有看到煞車片」、「渠沒有配合廠商以舊品冒充新品
      驗收」等有利於己之事項，經測試結果均無情緒波動反應，研判未說謊等，有
      法務部調查局九十一年八月七日調科參字第０９１００５０５６３０號測謊報
      告可徵，雖證人王賢仁經送測謊鑑定，對於「當天渠有告訴乙○○驗收航材有
      問題」等，測試結果無情緒波動反應，研判未說謊（見法務部調查局九十二年
      二月七日調科參字第０９２０００４９８７０號報告書），然該測謊問題係指
      「當天」王賢仁有告知被告乙○○航材有問題，對於本案之爭點：究竟是在「
      當天」之「驗收前」或「驗收後」告知，並未經測謊，故自難作為不利被告乙
      ○○之證據。
（三）承前所述，本件對被告乙○○不利之證據，僅有證人王賢仁一人之證詞，然證
      人王賢仁對於本件重要待證事實：驗收前究竟有無告知被告乙○○煞車片遭冒
      充一事，前後供述不一，復參酌其他證據，亦不足以補強證人王賢仁不利被告
      乙○○之證述，自難憑此即為不利被告乙○○之認定。
七、綜上，被告甲○○稱未將煞車片混在航材中，被告乙○○卻稱在待驗航材中看見
    煞車片，被告兩人之供詞表面互有矛盾，實則不然，蓋被告甲○○將煞車片歸還
    給王賢仁後，再由第三人將煞車片混入待驗航材中供乙○○驗收，亦不無可能，
    此由證人王賢仁對於「驗收前渠有將煞車片收回庫房」之問題經測謊結果研判未
    說謊（見法務部調查局九十二年二月二十七日調科參字第０９２０００４９８７
    ０號報告書）之結果，亦可推論出「甲○○在驗收前將煞車片歸還予王賢仁收回
    庫房後，再由第三人放入待驗航材中供檢驗」之可能性。本件公訴人主要係以證
    人王賢仁之證詞作為認定被告兩人犯罪之證據，然王賢仁之證詞不僅前後反覆不
    一差異甚大，且與常情有違之處甚多，又除證人王賢仁之證詞外，並無其他不利
    之證據足以證明被告等之犯行，自難僅以單一證人前後矛盾之證述，遽入被告於
    罪，是以本件既有前開合理性之懷疑存在，致無從形成有罪之確定，根據「罪證
    有疑，利於被告」之證據法則，本件不能證明被告等犯罪，均應為無罪之諭知，
八、公訴意旨略以：「（一）從被告二人之供述以及在場共同驗收之證人劉建喬、羅
    德明、葉國柱、林金柔之證詞，甚或是驗收紀錄上，均未顯示本件系爭航材「驗
    收時」證人王賢仁在場，王賢仁本人亦未為如此之證述，倘原審就此部分有疑，
    自當再予傳訊相關證人到庭證述「驗收時」之進行情況，以釐清王賢仁在「驗收
    時」有無機會當場向被告甲○○反映、向在場人士告知煞車片有混充之情。本件
    對於證人王賢仁之多次談話筆錄，係由不同人士訊問、製作，從筆錄中可看出訊
    問之人所接收之回答訊息重點不盡相同，惟不論係問話或回答者，均可看出初始
    重點在於王賢仁是否有於發現後立即告知相關人員為適當之處理，以及出借煞車
    片前有無遵循相關手續之規定，因為此均為王賢仁職務上所應承擔疏失責任之釐
    清重點，嗣王賢仁於八十八年五月十八日、八月四日之警訊筆錄始為較詳細之問
    答，此從筆錄前後篇幅差距四頁之內容可明。而系爭煞車片係因位於待驗航材之
    最上層，為王賢仁所發現取回，有王賢仁於八十九年八月十六日及九十二年七月
    二日審理中證述明確，是以即便待驗航材係裝置於箱內待驗，王賢仁亦無須將每
    件航材取出後才能看見煞車片，是以證人劉建喬所謂空警隊在驗收前並無拆箱之
    權利究何所指？「拆箱」之實質意義為何？拆箱之前待驗航材存放之狀態在係完
    全封緘無法看見內容物，抑或並未封緘處於打開之狀態，而各項航材僅係擺放箱
    內，隨意瀏覽即可看見系爭煞車片？何以王賢仁在無須作拆箱子之動作即可把航
    材排成三十九項等情，原審既然就此部分認為存有疑義，即應詳加調查逐一釐清
    。被告甲○○辯稱借用煞車片有取回借據乙情，係屬於有利於被告甲○○之積極
    事實，並非單純消極之抗辯，則被告雖有「無自證無罪之義務」，仍須就有利於
    己之事實負舉證責任，而本件之積極證據於人證上已有證人王賢仁之證述全部之
    犯罪事實，同案被告乙○○之供述有看見煞車片混充乙情，於物證及書證上有該
    混充之煞車片以及外包裝顯示之文字可明，再佐相關之情況證據，被告甲○○以
    借用之煞車片混充於系爭待驗航材內之詐術為手段，使待驗人員陷於錯誤，以圖
    完成驗收獲得契約規定之利益犯行應可認定。（二）被告乙○○部分，原審引用
    五位當時在場之證人羅德明、林金柔、葉國柱、王茂烈、劉建喬等五人之證詞可
    知，驗收時真正懂得料件、料號、品名及數量並為實質清點之人，始確實知悉本
    件驗收時有無欠缺，以及欠缺何物件及文件，其餘到場之人僅係依照作業程序上
    之規定，必須協同到場，並於驗收紀錄上為形式之簽名，對於是否有缺物件，有
    無記載欠缺之部分，則不清楚。然而本件真正核對清點之人究竟為何人？從被告
    乙○○之供陳得悉：是經主驗單位（需求使用單位）機務組組長劉建喬及專業檢
    驗羅德明核驗、清點品名、數量、料件號云云，惟羅德明則證稱不知由哪一位專
    人核對等語，證人劉建喬更證述：逐一清點並非其工作，而是乙○○及王賢仁之
    工作一詞，是以本件究竟由何人為清點工作則無法確定，但可肯定者係乙○○乃
    系爭採購案之承辦人員，驗收紀錄亦由其所填載，對於驗收物件有無欠缺當知之
    甚詳。況劉建喬於警訊中證稱：在我的印象中，在驗時發現有缺器材料件，至於
    缺哪些器材我已沒有印象。並否認乙○○所言清點品名、數量料件均由其與羅德
    明二人開箱清點無訛等語。被告甲○○亦稱：本件驗收不過之主因即在欠缺煞車
    等物件，而內政部警政署八十七年十一月十八日之專案調查報告更載明：貳、調
    查情形：一、（五）…據該隊林督察員（從後文可知應係指林金柔）稱於驗貨時
    確實發現其中煞車器為該隊庫存品，經該隊修護員王賢仁取回，該隊乃函知邁新
    公司以該隊購置（八五）機申一二號購案未如期交貨完驗，予以終止合約，並沒
    收履約保證金伍拾萬元，而證人王賢仁庭呈之交貨清單影本在「#20」處也無打
    「V 」等情形，均在在與證人王賢仁所證稱於驗收前即將被告甲○○混充煞車片
    取回，故於驗收時，當無煞車片在其內之情節相符，從而被告乙○○明知欠缺煞
    車片，卻未於驗收紀錄上載明，即有登載不實之犯行」云云。惟按訴訟法第一百
    六十一條已於九十一年二月八日修正公布，修正後同條第一項規定：檢察官就被
    告犯罪事實，應負舉證責任，並指出證明之方法。因此，檢察官對於起訴之犯罪
    事實，應負提出證據及說服之實質舉證責任。倘其所提出之證據，不足為被告有
    罪之積極證明，或其闡明之證明方法，無從說服法官以形成被告有罪之心證，基
    於無罪推定之原則，自應為被告無罪判決之諭知。本件檢察官未提出適合於證明
    被告犯罪之積極證據，本院就卷內訴訟資料，逐一剖析，參互審酌，仍無從獲得
    被告有罪之心證，應認不能證明被告犯罪。原審認檢察官對於本件起訴之被告二
    人犯罪事實，依其所提證人王賢仁等，及空警隊航材裝備器材訂購合約書、請購
    單、驗收紀錄表、終止契約函稿、檢舉函、煞車片外包裝、待驗煞車片八十六年
    七月十二日進口報單、警政署專案調查報告等文書，均不足為被告二人有罪之積
    極證明，且無從說服法官以形成被告二人有罪之心證，揆諸前揭說明，基於無罪
    推定之原則，均應為被告二人無罪判決之諭知。洵無不合，檢察官以前詞上訴，
    主張被告甲○○涉有刑法第三百三十九條第三項、第二項詐欺得利未遂罪嫌，被
    告乙○○涉有刑法第二百十三條之公務員登載不實罪嫌，為無理由，應予駁回。
據上論斷，應依刑事訴訟法第三百六十八條，判決如主文。
本案經檢察官李良忠到庭執行職務。
中　　　華　　　民　　　國　　九十三　　年　　　三　　　月　　三十一　　日
                              臺灣高等法院刑事第二十一庭
                                  審判長法  官  葉  騰  瑞
                                        法  官  劉  壽  嵩
                                        法  官  莊  明  彰
右正本證明與原本無異。
檢察官就被告乙○○部分如不服本判決，應於收受送達後十日內向本院提出上訴書狀
，其未敘述上訴之理由者並得於提起上訴後十日內向本院補提理由書（均須按他造當
事人之人數附繕本）。
                                        書記官  廖  逸  柔
中　　　華　　　民　　　國　　九十三　　年　　　四　　　月　  一　　     日
